臺灣基隆地方法院基隆簡易庭民事判決　100年度基簡字第228號
原　　　告　裕隆倉儲股份有限公司
法定代理人　楊玉靖
訴訟代理人　洪維煌律師
被　　　告　台灣電力股份有限公司
法定代理人　陳貴明
訴訟代理人　羅瑞洋律師
上列當事人間請求拆除地上物等事件，本院於中華民國100年12
月13日言詞辯論終結，判決如下：
    主  文
原告之訴及假執行之聲請均駁回。
訴訟費用由原告負擔。
    事實及理由
一、原告起訴主張：
  (一)基隆市安樂區○○○段內寮小段0000-0000 號土地（下稱系
    爭土地）為原告所有。民國79年9月1日被告與原告簽訂「土
    地使用契約書」（下稱系爭契約），約定被告得於79年9 月
    1日起至99年8月31日止使用系爭土地170 平方公尺做為輸電
    網鐵塔基地使用，期滿時如被告仍需使用，原告同意辦理續
    約，惟應另行辦理新約；被告於期滿時，應負責清除地上物
    ，將土地恢復原狀，交原告接管。系爭契約屆滿前，原告曾
    於99年7月5日發函通知被告，聲明不再與被告續約，並請求
    清除地上物，將土地恢復原狀點交予原告。被告雖表明有使
    用系爭土地之需要，請求原告將系爭土地再續供其使用，惟
    兩造就使用土地之補償方法始終無法達成共識及合意簽立新
    約。被告自99年9月1日起仍繼續使用系爭土地即屬無權占用
    ，為此爰依民法第767條第1項之規定，請求被告拆除系爭地
    上物，將土地返還原告。並聲明：被告應將占用原告所有系
    爭土地上之地上物（如附件複丈成果圖所示）拆除，將土地
    遷讓返還予原告。並願供擔保請准宣告假執行。
  (二)對被告答辯陳述略以：被告以電業法第1條與第51 條規定稱
    伊可主張使用之權利，惟電業法第51條之規定係指「於必要
    時」，然本件原告提供系爭土地予被告設立電塔，係因被告
    於系爭契約成立前即無權占用原告土地，其後方商請原告酌
    於情義無償提供使用20年，俾令其遷移與設立，然於期限到
    期後，又再稱得基於電業法規定，續予永遠性之占用，殊難
    合於上開條文「必要性」之要件，被告縱有使用系爭土地之
    需求性，仍須就其有使用系爭土地的必要性負舉證責任，況
    相鄰之土地，被告已取得使用權限，可將電塔遷移至相鄰土
    地即可解決供電問題。按公益之需求與公共利益不得逕予凌
    駕於私有所有權之上，其相關衝突，應適其情節為調合，被
    告既前有立具使用契約僅無償使用20年，基於誠信原則，本
    應於期限到期後遷移該電塔，委難再以電業需求或公共利益
    逕作為其延怠之藉口。
二、被告則以：
  (一)按民法第773條規定:「土地所有權，除法令有限制外，於其
    行使有利益之範圍內，及於土地之上下。如他人之干涉，無
    礙其所有權之行使者，不得排除之。」此為所有權社會化原
    則之適用，即所有權之行使在一定程序下，應受有不得違反
    法令及無礙其所有權行使之限制。又按「為開發國家電能動
    力，調節電力供應，發展電業經營，維持合理電價，增進公
    共福利，特制定本法。」「電業於必要時，得在地下、水底
    、私有林地或他人房屋上之空間，或無建築物之土地上設置
    線路。」電業法第1條、第51 條訂有明文。是如電業需要，
    電業法即有優先於民法而適用之效力，即為達電力供應之目
    的，在必要時，對所有權行使有相當之限制。被告為因應基
    隆及新北市地區間輸電之必要，在原告所有之系爭土地上駕
    設電塔，依上開規定系屬合法，原告有容忍之義務，不能主
    張被告拆除或遷移。
  (二)系爭土地使用區分為「保護區」，原告目前不可能開發使用
    ，何況電塔基座之位置是在系爭土地之角落，並不妨礙原告
    對系爭土地之利用。又被告之電塔基座面積經測量後為116
    平方公尺，系爭土地於99年公告現值為每平方公尺新臺幣（
    下同）1,700元，被告佔用土地全部價值僅197,200元，然電
    塔既為電力輸送所設，如拆除勢必造成供電問題，影響民生
    經濟甚大，縱僅以電塔之重建費用，計1座亦需2,000~3,000
    萬元，超過原告之利益甚鉅，原告主張被告拆遷電塔，不符
    公共利益等語，資為抗辯。
  (三)並為答辯聲明：如主文所示。
三、兩造不爭執之事實：
  (一)系爭土地現為原告所有，地目為林，使用分區為保護區。
  (二)兩造曾於79年9月1日簽訂土地使用契約書，約定被告得於79
    年9月1日起至99年8月31日止使用系爭土地170平方公尺做為
    輸電網鐵塔基地使用，期滿時如被告仍需使用，原告同意辦
    理續約，惟應另行辦理新約；被告於期滿時，應負責清除地
    上物，將土地恢復原狀，交原告接管。
  (三)系爭契約期滿後原告曾於99年7月5日發函以意思表示通知被
    告，聲明不再與被告續約，並請求清除地上物，將土地恢復
    原狀及將土地點交予原告。
  (四)被告系爭電塔基座占用原告所有之系爭土地，經兩造會同基
    隆市安樂地政事務所測量結果，占用面積為116平方公尺。
四、本院判斷：
    本件兩造所爭執之處，在於原告所架設之系爭電塔基座是否
    無權占用原告所有之系爭土地？原告請求被告將系爭電塔基
    座拆除，是否構成權利濫用？經查：
  (一)按「電業於必要時，得在地下、水底、私有林地或他人房屋
    上之空間，或無建築物之土地上設置線路。」電業法第第51
    條訂有明文。查本件系爭契約期間已屆滿，被告雖仍需使用
    但兩造無法就新約達成合意，惟被告使用系爭土地為輸電鐵
    塔之基地，目的在提供基隆及新北市地區○○○○路，而輸
    電線路之設置有使用土地建築電塔之必要性。又查系爭土地
    之地目為「林」，有土地登記謄本附卷可參，本件被告使用
    系爭土地雖未經原告同意，惟其設置之地點為私有林地，核
    與電業法第51條所訂之要件相符，故原告雖有系爭土地之所
    有權，其所有權之行使仍受電業法之限制，被告使用系爭土
    地雖未得原告同意，並非無權占用。
  (二)次按「權利之行使，不得違反公共利益，或以損害他人為主
    要目的，行使權利，履行義務，應依誠實及信用方法。」民
    法第148 條訂有明文；又按「權利之行使，是否以損害他人
    為主要目的，應就權利人因權利行使所能取得之利益，與他
    人及國家社會因其權利行使所受之損失，比較衡量以定之，
    倘其權利之行使，自己所得利益極少而他人及國家社會所受
    之損失甚大者，非不得視為以損害他人為主要目的，此乃權
    利社會化之基本內涵所必然之解釋」（最高法院71年台上字
    第737 號判例意旨參照）；再按「行使債權，履行債務有無
    違背誠信原則；行使權利有無權利濫用，均係對於權利行使
    或債務履行行為所作行為價值之判斷，除有涉及法律原則重
    要性之情形外，屬於事實審法院，依職權認定事實之問題，
    尚不生適用法規顯有錯誤情事」（最高法院72年度台再字第
    164 號判決意旨參照）。本件兩造雖無提出權利濫用之主張
    ，惟依上開判決意旨，本院自得依職權認定原告行使權利有
    無權利濫用之事實。本件被告所架設之系爭電塔係作為基隆
    與新北市地區○○○○路使用，被告若因此而需拆除或遷移
    電塔，不僅需支出工程費用，且立即影響區域之供電，又系
    爭土地地目為「林」，使用分區屬「保護區」，原告已自陳
    就系爭土地尚無任何開發計劃，亦未作任何使用，再酌以被
    告架設之系爭電塔基座所占用之土地面積為116 平方公尺，
    而原告土地全部面積為22,906平方公尺，無法利用土地之損
    害甚低，且占用位置於原告土地邊緣，無重大妨害原告使用
    土地，有兩造均不爭執之基隆市安樂地政事務所基安丈字第
    081500號複丈成果圖及土地登記第二類謄本在卷可按，是原
    告縱收回被占用之土地，所得利益亦甚微，衡諸原告行使權
    利所得利益與他人及社會將受到之損害，原告訴請被告拆除
    地上物返還係爭土地之行使權利行為，違反公共利益而構成
    權利濫用。
  (三)綜上所述，原告雖為系爭土地之所有權人，惟依電業法規定
    ，原告行使權利受到限制已如前述，縱得行使權利，其所得
    利益甚微而公益所受之損害甚大。故原告依所有物返還請求
    權請求被告將系爭土地上之電塔基座拆除，將土地遷讓返還
    予原告，自為無理由，應予駁回。原告之訴既經駁回，其假
    執行宣告之聲請亦失所附麗，應併駁回之。
五、本件判決之基礎已臻明確，兩造其餘攻擊防禦方法及所提出
    之各項證據資料，經核與判決結果無影響，爰不予以一一論
    列，併此敘明。
六、訴訟費用負擔之依據：民事訴訟法第78條。
中    華    民    國  100    年    12    月    30    日
                  基隆簡易庭法  官  林淑鳳
以上正本係照原本作成。
對於本件判決如有不服，應於收受送達後20日內向本院提出上訴
書狀，上訴於本院合議庭，並按他造當事人之人數附具繕本。如
委任律師提起上訴者，應一併繳納上訴審裁判費。
中    華    民    國  100    年    12    月    30    日
                            書記官  孫嘉偉